ACORDAO-COMPLETO-2412825

ACÓRDÃO 6144/2020 ATA 17/2020 - SEGUNDA CÂMARA

VISTOS, relatados e discutidos estes autos de Recursos de Reconsideração em Tomada de Contas Especial, interpostos por Francisco de Assis Carvalho, contra o Acórdão 5300/2019-TCU-Segunda Câmara.
ACORDAM os ministros do Tribunal de Contas da União, reunidos em Sessão da 2ª Câmara, ante as razões expostas pelo Relator, e com fundamento nos arts. 32, inciso I, e 33 da Lei 8.443/1992, em:
9.1. conhecer do recurso de reconsideração para, no mérito, negarlhe provimento;
9.2. dar ciência ao recorrente e demais interessados a respeito do inteiro teor deste acórdão, informando que esta deliberação, acompanhada do Relatório e do Voto que a fundamentam, está disponível para consulta no endereço www.tcu.gov.br/acordaos, além de esclarecer que, caso requerido, este Tribunal poderá fornecer sem custos as correspondentes cópias impressas.

Recurso de reconsideração contra decisão que julgou as contas do recorrente irregulares e condenou-o em débito em razão da impugnação total das despesas do convênio cujo objeto foi o apoio à implementação do projeto denominado São João, realizado entre os dias 21/6/2009 e 23/6/2009.

Segunda Câmara

Prefeitura Municipal de Olho D'Água/PB

3. Interessados/Responsáveis/Recorrentes:
3.1. Recorrente: Francisco de Assis Carvalho, ex-Prefeito (CPF XXX.750.474-XX)

13.1. Ministros presentes: Ana Arraes (Presidente), Augusto Nardes, Aroldo Cedraz e Raimundo Carreiro (Relator).
13.2. Ministros-Substitutos presentes: Marcos Bemquerer Costa e André Luís de Carvalho.

ACORDAO-COMPLETO-2439571

Acórdão 12943/2020 - Segunda Câmara

RAIMUNDO CARREIRO

Ministro Aroldo Cedraz

Adoto como Relatório, a instrução feita no âmbito da Serur (peça 111) , a qual obteve a concordância do Diretor da Unidade Técnica (peça 112) e do Procurador Marinus Eduardo De Vries Marsico, do Ministério Público junto ao TCU (peça 113) , verbis:
INTRODUÇÃO
1.	Trata-se de recurso de reconsideração (peças 67 a 80) interposto por Francisco de Assis Carvalho, ex-Prefeito, contra o Acórdão 5300/2019-TCU-Segunda Câmara (peça 64) , da relatoria do Ministro Aroldo Cedraz, prolatado nos seguintes termos, com ênfase para os itens atingidos pelo efeito suspensivo do recurso:
VISTOS, relatados e discutidos estes autos de Tomada de Contas Especial instaurada pelo Ministério do Turismo - MTur em razão da não comprovação da regular aplicação de recursos federais transferidos ao município de Olho D'água no âmbito do Convênio 703738/2009, cujo objeto foi o apoio à implementação do Projeto intitulado "São João", realizado entre os dias 21 e 23/6/2009;
ACORDAM os Ministros do Tribunal de Contas da União, reunidos em sessão da 2ª Câmara, ante as razões expostas pelo Relator, em:
9.1. considerar revel, para todos os efeitos, as empresas Vieberton da Silva Feitosa - ME e Xoxoteando Produções Artísticas Ltda., dando-se prosseguimento ao processo, nos termos do art. 12, § 3º, da Lei 8.443, de 16/7/1992;
9.2. excluir a responsabilidade das empresas Vieberton da Silva Feitosa - ME e Xoxoteando Produções Artísticas Ltda. na presente relação processual;
9.3. julgar irregulares as contas de Francisco de Assis Carvalho, aplicando-lhe a multa prevista no art. 58, inciso I e II, da Lei Orgânica deste Tribunal, no valor de R$ 3.200,00 (três mil e duzentos reais) , com a fixação do prazo de 15 (quinze) dias, a contar da notificação, para que comprove, perante o Tribunal, o recolhimento da dívida aos cofres do Tesouro Nacional, atualizada monetariamente desde a data deste Acórdão até a do efetivo recolhimento, se for paga após o vencimento, na forma da legislação em vigor, com fundamento nos arts. 16, inciso III, alínea "b", 19, parágrafo único, e 23, inciso III, da Lei Orgânica do TCU, combinados com o art. 209, inciso II, e art. 214, inciso III, alínea "a" do Regimento Interno do TCU; 
9.4. autorizar, desde logo, nos termos do art. 28, inciso II, da Lei 8.443/1992, a cobrança judicial da dívida, caso não atendida a notificação;
9.5. arquivar os presentes autos, com base no art. 169, inciso III, do Regimento Interno/TCU.
HISTÓRICO
2.	Esta tomada de contas especial foi instaurada pelo Ministério do Turismo (MTur) contra o Sr. Francisco de Assis Carvalho, ex-prefeito do município de Olho D'Água (PB) , em razão da impugnação total das despesas do Convênio 703738/2009 (peça 2, p. 51-87) , cujo objeto foi o apoio à implementação do projeto denominado São João, realizado entre os dias 21/6/2009 e 23/6/2009.
3.	O convênio foi firmado no valor de R$ 210.052,50, sendo R$ 200.000,00 à conta do concedente e R$ 10.052,50 referentes à contrapartida do convenente. A vigência compreendeu o período de 18/6/2009 a 27/11/2009. Os recursos foram liberados por meio da Ordem Bancária 090B801470, em 13/10/2009 (peça 2, p. 93) .
4.	A prestação de contas (peça 2, p. 117-187) e complementos (peça 3, p. 29-111 e 133-199; peça 4, p. 3-47 e 79-399) foram analisadas por meio do Parecer de Análise de Prestação de Contas - Parte Técnica 610/2010 (peça 2, p.189-199 e peça 3, p. 1-3) e das Notas Técnicas de Reanálise 1533/2011 (peça 3, p. 113-127) , 0078/2011 (peça 4, p. 49-53) , 0136/2011 (peça 4, p. 61-71) e 0135/2012 (peça 4, p. 401-407) e 0073/2012 (peça 4, p. 415-425) . As análises empreendidas reprovaram a prestação de contas apresentada, bem como seus complementos.
5.	O Relatório de TCE (peça 4, p. 455-463) e o Relatório de Auditoria da Controladoria-Geral da União (CGU) (peça 4, p. 479-481) sintetizaram as conclusões de que o Sr. Francisco de Assis Carvalho foi responsável pelo dano ao erário no valor total dos recursos transferidos.
6.	Nesta Corte de Contas, o processo foi analisado inicialmente por intermédio da instrução elaborada pela Secex/SP (peça 5) , que propôs citação do ex-Prefeito e das empresas contratadas.
7.	Regularmente citados os responsáveis, apenas o Sr. Francisco apresentou alegações de defesa (peça 18) em resposta ao Ofício 2589/2015-TCU/SECEX-SP (peça 10) , as quais foram examinadas mediante a instrução lançada à peça 25, que conclui pela condenação em débito e multa do ex-Prefeito e das empresas contratadas.
8.	O Ministério Público junto ao TCU dissentiu dessa proposta (peça 29) e sugeriu o afastamento do débito e "o julgamento pela irregularidade das contas do ex-prefeito, com fundamento nos arts. 1º, inciso I; 16, inciso III, alínea b; 19, parágrafo único, da Lei 8.443/1992, com a aplicação da multa prevista no artigo 58, incisos I e II, do referido diploma legal". Transcreve-se a seguir o trecho do parecer em que o parquet especializado fundamenta a sua proposta:
Assim, a irregularidade que, em nosso ver, não restou afastada consiste na contratação da referida empresa, por meio de inexigibilidade de licitação, com fundamento no art. 25, inciso III, da Lei 8.666/1993, sem que tenha sido comprovada a exclusividade desta empresa com o artista consagrado.
Conforme entendimento pacífico do TCU, o contrato de exclusividade difere da autorização que confere exclusividade para os dias correspondentes à apresentação dos artistas e que é restrita à localidade do evento.
O entendimento do TCU está fundamentado no artigo 25, inciso III, da Lei 8.666/1993, que se refere expressamente à contratação de profissional de setor artístico diretamente com o próprio artista ou por meio de seu empresário exclusivo, que é aquele que gerencia o artista ou banda de forma permanente. Para o Tribunal, a inteligência deste artigo revela a impossibilidade jurídica de contratação direta de mero intermediário (produtora de eventos) , que detém a exclusividade limitada a determinados dias ou eventos, pois, se a exclusividade é condicionada e temporária, em regra não haverá impossibilidade de competição.
Neste caso concreto, concordamos, no ponto, com a unidade técnica de que permanece importante irregularidade pois os atestados de exclusividade apresentados referem-se à exclusividade somente para o evento objeto do convênio em questão.
A gravidade desse fato justifica o julgamento pela irregularidade das contas em exame e a aplicação de multa ao responsável.
9.	Na sequência, a Segunda Câmara deste Tribunal, sob a relatoria do Ministro Raimundo Carreiro, proferiu o Acórdão 13598/2016-TCU-Segunda Câmara (peça 30) , no qual decidiu essencialmente restituir os autos à Secex/SP, para que ela aprofundasse a análise acerca da ocorrência de fraude e conluio no convênio em tela. Eis o extrato da mencionada deliberação:
VISTOS, relatados e discutidos estes autos de Tomada de Contas Especial de responsabilidade da empresa do Sr. Francisco de Assis Carvalho, ex-Prefeito de Olho D'Água (PB) , da empresa Xoxoteando Produções Artísticas Ltda. e da empresa Vieberton da Silva Feitosa - ME, instaurada em razão de não terem sido apresentados documentos que comprovassem emprego de recursos federais nas finalidades a que se destinavam, irregularidade verificada na execução do Convênio n.º 703.738/2009, firmado entre o município e o Ministério do Turismo, para incentivo ao turismo por meio do apoio à realização do Projeto São João, realizado entre os dias 21/6/2009 e 23/6/2009, no valor de responsabilidade da União de R$ 200.000,00 e contrapartida de R$ 10.052,50, 
ACORDAM os Ministros do Tribunal de Contas da União, reunidos em Sessão da Segunda Câmara, diante das razões expostas pelo Relator, em:
9.1. determinar à Secretaria de Controle Externo no Estado de São Paulo que:
9.1.1. verifique se há evidências de fraude e conluio nas contratações, ou superfaturamento no pagamento dos serviços contratados para a execução do Convênio n.º 703.738/2009 firmado entre o Município de Olho D'Água e o Ministério do Turismo;
9.1.2. em caso positivo, proceda à citação dos responsáveis; 
9.1.3. proceda à audiência dos gestores do Ministério do Turismo responsáveis por falhas no processo do Convênio n.º 703.738/2009 que tenham contribuído para a ocorrência de eventual fraude ou conluio para desvio de recursos federais;
9.2. dar ciência desta deliberação aos responsáveis;
10.	Ao reanalisar o feito (peça 33) , a Secex/SP informou que: "21. Nenhum indício de fraude ou conluio foi encontrado pela Secex-SP, de modo que não deve ser realizada nova citação e audiência dos gestores do Ministério do Turismo, em face das novas citações e audiência estarem condicionadas a evidências de fraude e conluio".
11.	Diante disso, a Regional de São Paulo aderiu à proposta aduzida pelo MP/TCU (peça 29) , reproduzida no parágrafo 8 desta instrução. Em seguida, o Tribunal apreciou novamente a TCE e, desta feita, por meio da relatoria do Ministro Aroldo Cedraz, assentiu à proposta da Secex/SP e proferiu o acórdão ora recorrido (peça 64) , na forma reproduzida no topo desta instrução.
12.	Descontente, o ex-Prefeito interpôs o presente recurso de reconsideração (peças 67-80) , a fim de obter a reforma do acórdão impugnado, no sentido de que suas contas sejam julgadas regulares e que se exclua a multa sancionada.
EXAME DE ADMISSIBILIDADE
13.	Reitera-se o exame preliminar de admissibilidade realizada pela Serur (peças 91-92) , ratificado pelo Exmo. Ministro-Relator, Raimundo Carreiro (peça 95) , para conhecer do recurso de reconsideração (peças 67 a 80) , com base nos artigos 32, inciso I, e 33 da Lei 8.443/92, c/c o art. 285 do RI/TCU, suspendendo-se os efeitos constantes dos itens 9.3 e 9.4 do acórdão recorrido (peça 64) .
EXAME DE MÉRITO
14.	Delimitação
14.1.	Constitui objeto deste recurso de reconsideração verificar se os argumentos e documentos apresentados têm o poder de comprovar que a contratação, por inexigibilidade, de empresa representante de profissional do setor artístico se deu em conformidade com o art. 25, inciso III, da Lei 8.666/1993.
15.	Contratação, por inexigibilidade, de profissional do setor artístico, por intermédio de empresa representante (peças 67 a 80) 
15.1.	Alega o recorrente que existiam os contratos de exclusividade entre a empresa contratada e "as bandas na região do interior da Paraíba e tais contratos foram juntados à época da proposição do convênio junto ao Sistema Siconv que era o meio oficial de propor e executar Convênios Federais conforme apresentamos (doc. 01) " (peça 67, p. 3) . Os referidos contratos encontram-se encartados às peças 68, 69, 70, 71 e 74.
15.2.	Argui que, se tais contratos não forem considerados suficientes para conferir legalidade ao procedimento licitatório, há que se levar em conta sua conduta, na qual não houve dolo, culpa grave nem má-fé. 
15.3.	O ex-Prefeito reforça esse argumento com a assertiva de que no sistema Siconv do Ministério do Turismo existia um chek list, que recomendava a apresentação das cartas de exclusividade, o que induzia os gestores a acreditar que elas confeririam "ao empresário poderes exclusivos e os enquadrava nas hipóteses de inexigibilidade" (peça 67, p. 6) .
15.4.	Também nessa linha, faz alusão à Resolução Normativa 03/2009 (peça 67, p. 12) editada pelo Tribunal de Contas do Estado da Paraíba, sobre a qual alega que em seu Art. 3°, inciso VII, "recomendava a contratação com base em cartas de exclusividade" (peça 67, p. 6) .
15.5.	Sopesa ainda o recorrente que há de se aplicar neste caso o art. 22, da Lei de Introdução às Normas do Direito Brasileiro (LINDB) , alterada pela Lei n° 13.655/2018, que preceitua: "Na interpretação de normas sobre gestão pública, serão considerados os obstáculos e as dificuldades reais do gestor e as exigências das políticas públicas a seu cargo, sem prejuízo dos direitos dos administrados".
15.6.	Sobre esse ponto, defende que o referido artigo e seus parágrafos reforçam a teoria da nulidade dos atos administrativos, em especial quanto à responsabilização dos agentes públicos envolvidos, que já era positivada no art. 59, da Lei 8.666/1993, e art. 54, da Lei 9.784/1999, como forma de proteger o particular de boa-fé que se relaciona com a administração pública.
15.7.	Além disso, anexa ao recurso alguns acórdãos do Tribunal (peça 67, p. 13-16) , nos quais, conforme assevera, "em circunstâncias idênticas" às destes autos houve o julgamento pela regularidade das contas e a assertiva de que "a falha da carta de exclusividade não é motivo de julgamento irregular das contas" (peça 67, p. 14) .
15.8.	Por fim, o ex-Prefeito faz referência à presença nos autos de "decisões absolutórias de ações penais e de improbidade" (peça 67, p. 17) , em que a empresa contratada Xoxoteando Produções Artísticas foi reconhecida como idônea e não causadora de dano nas contratações por inexigibilidade. Também nesse sentido, transcreve trechos do parecer de MP/TCU (peça 29) e de instrução da Secex/SP (peça 33) , os quais concluem pela não imputação de débito neste convênio.
15.9.	Por essas razões, requer o julgamento pela regularidade das contas sem a aplicação de multa.
Análise:
15.10.	Os contratos (ora apresentados, peças 68, 69, 70, 71 e 74) firmados entre a empresa Xoxoteando produções artísticas Ltda. e as bandas responsáveis pelos shows no evento denominado São João, na cidade de Olho D'Água (PB) , não são suficientes para comprovar que a empresa era representante exclusiva das diversas bandas.
15.11.	Isso porque os contratos tidos como de exclusividade, em verdade, referem-se apenas à exclusividade para o evento específico em questão. Verifica-se tal situação pela leitura da própria cláusula 1ª descrita nos diversos contratos, que assim dispõe, por exemplo, na peça 70: "O presente contrato tem como OBJETO, a representação exclusiva sobre as vendas comercializadas de SHOW DE APRESENTAÇÃO ARTÍSTICA da REPRESENTADA no dia 23/06/2009".
15.12.	Entretanto, a exclusividade de que fala o art. 25, inciso III, da Lei 8.666/1993 deve ser interpretada como aquela de um empresário exclusivo, que administra a carreira do artista ou do grupo musical de modo permanente. No caso em questão, a empresa contratada (beneficiária dos recursos do convênio) atuou como simples intermediária, na condição de promotora de eventos.
15.13.	Nessas circunstâncias, não se verifica a "inviabilidade de competição", condição imposta pelo teor do art. 25, da Lei 8.666/1993. Acerca disso, reproduz-se o trecho do Parecer do MP/TCU (peça 29) , que trata do assunto:
O entendimento do TCU está fundamentado no artigo 25, inciso III, da Lei 8.666/1993, que se refere expressamente à contratação de profissional de setor artístico diretamente com o próprio artista ou por meio de seu empresário exclusivo, que é aquele que gerencia o artista ou banda de forma permanente. Para o Tribunal, a inteligência deste artigo revela a impossibilidade jurídica de contratação direta de mero intermediário (produtora de eventos) , que detém a exclusividade limitada a determinados dias ou eventos, pois, se a exclusividade é condicionada e temporária, em regra não haverá impossibilidade de competição. (Destaques inseridos) .
15.14.	Importa lembrar, ainda, do teor do Acórdão 96/2008-TCU-Plenário, da relatoria do Ministro Benjamin Zymler, sobre o qual se guia a jurisprudência do Tribunal sobre o assunto, que assim dispõe:
9.5.1. quando da contratação de artistas consagrados, enquadrados na hipótese de inexigibilidade prevista no inciso III do art. 25 da Lei nº 8.666/1992, por meio de intermediários ou representantes:
9.5.1.1. deve ser apresentada cópia do contrato de exclusividade dos artistas com o empresário contratado, registrado em cartório. Deve ser ressaltado que o contrato de exclusividade difere da autorização que confere exclusividade apenas para os dias correspondentes à apresentação dos artistas e que é restrita à localidade do evento;
15.15.	Pois bem. No caso em análise, embora tenham sido apresentados - neste recurso - os "contratos de exclusividade" entre a empresa contratada e as bandas, tais instrumentos efetivamente contêm as mesmas características, como já mencionado (item 15.11) , da "autorização que confere exclusividade apenas para os dias correspondentes à apresentação dos artistas e que é restrita à localidade do evento". Portanto, em essência, neste caso concreto, os contratos apresentaram os mesmos vícios reprováveis da "autorização" de que trata o Acórdão 96/2008-TCU-Plenário.
15.16.	Sobre as razões recursais de que não agiu com dolo, culpa grave ou má-fé, tem-se que, mesmo que não tendo atuado dessa maneira, seria exigível conduta diversa a respeito da contratação dos profissionais do setor artístico, por inexigibilidade de licitação.
15.17.	Isso se verifica porque, em vez de firmar o contrato por inexigibilidade, haveria a opção de realizar o procedimento licitatório entre as empresas promotoras de eventos, fugindo, assim, das imposições do art. 25, da Lei 8.666/1993. Acerca desse ponto, transcreve-se o trecho da instrução da Secex/SP (peça 25, p. 8) , que bem apurou tal circunstância:
44. O pressuposto, na forma determinada no Acórdão retro citado [96/2008-TCU-Plenário], é que a inexigibilidade prevista no artigo 25 se aplica somente a artista ou banda e não a produtora de eventos. Isto porque caso a produtora de eventos não fosse a representante exclusiva da banda, poderia ocorrer uma licitação de promotoras de eventos para saber quem seria responsável pela execução dos shows. 
45. O responsável alega que a empresa Xoxoteando teria a exclusividade dos shows das bandas apresentadas na região onde está situado o município de Olho D'agua e que teria juntado os contratos que provariam este fato. 
46. Da análise dos documentos juntados é possível afirmar que a empresa Xoxoteando não era representante das bandas que supostamente atuaram no evento, possuindo apenas a exclusividade de data e localidade do evento.
47. A primeira carta de exclusividade juntada pelo responsável é da banda "Forró Sacudido" (peça 18, p. 40) . O documento traz as seguintes informações: 
A EMPRESA GUERRA EVENTOS E PRODUÇÕES ARTÍSTICAS LTDA, inscrita no CNPJ: 08.415.349/0001-04, localizada à Rua: Mucambinho, 92 - Messejana / Fortaleza - CE, DETENTORA EXCLUSIVA DA BANDA FORRÓ SACUDIDO, representada por seu bastante procurador JÚLIO CÉSAR CRISÓSTOMO LEITÃO DE CASTRO, inscrito no CPF sob n°. XXX.755.073-XX, Atesta para os devidos fins, em especial os constantes de número 8.883/93 e 9.648/98, que "XOXOTEANDO PRODUÇÕES ARTÍSTICAS" Inscrita no CNPJ: 07.408.508/0001-72, localizado na Cidade de Patos - PB, na Rua: Manoel da Costa Filgueira, N°: 100, sala: 01 - Térreo, localizado no Bairro: Novo Horizonte, Representada por FRANCISCO DE ASSIS PAULO MARQUES, portador do CPF: XXX.587.324-XX, está devidamente AUTORIZADO a comercializar 01 (Hum) show da (o) artista OTHARA RAVICK E FORRÓ SACUDIDO, única e exclusivamente, na cidade OLHO DÁGUA - PB, no dia 22/06/2009, onde a mesma está devidamente autorizada a receber o cachê referente a esse show. 
48. Na declaração acima, percebe-se que o representante da banda, que poderia ser contratado por inexigibilidade de licitação é a empresa Guerra Eventos. Essa empresa, na condição de representante exclusiva da banda "Forró Sacudido" autorizou a empresa Xoxoteando a comercializar o show da banda no dia 22/6/2009 na cidade de Olho D'agua. 
49. Assim, a banda Xoxoteando atuou exatamente da forma proibida pelo Acórdão 96/2008-TCU-Plenário.
15.18.	Além disso, o fato de existir em um check list no sistema Siconv um item que "recomendava" a apresentação de cartas de exclusividade, não afasta o dever que teria o gestor de procurar o meio regular e mais econômico de efetuar a contratação dos artistas para o evento festivo. Da mesma forma, tal indicação no check list, por si só, não poderia dar ensejo ao entendimento de que tais cartas atenderiam aos critérios exigidos pelo art. 25, da Lei 8.666/1993.
15.19.	Sobre a alegação de que Resolução Normativa elaborada pelo Tribunal de Contas do Estado da Paraíba poderia ter induzido a erro, para além de ser norma que não se aplica a convênios firmados com órgãos da esfera federal, viu-se que logo no inciso anterior ao mencionado pelo recorrente (na mesma resolução) existe o seguinte comando: "VI. documento que justifique a inviabilidade da competição, devendo anexar recortes de matérias jornalísticas e da crítica especializada que indiquem tratar-se de artista consagrado pela opinião pública local, regional ou nacional;".  (Destaques inseridos) . Constata-se que essa exigência do inciso VI não foi atendida pelo responsável no presente convênio. Então, não se mostra coerente apontar um item de uma norma que poderia lhe favorecer, sendo que há outro comando na mesma norma, que teria efeito contrário.
15.20.	No que diz respeito ao argumento de que se deva aplicar o entendimento preconizado no art. 22, da LINDB, com redação dada pela Lei 13.655/2018, conforme já explicitado nessa instrução, principalmente nos parágrafos 15.16 a 15.19, as circunstâncias reais foram todas levadas em conta. Viu-se, inclusive, que o débito foi afastado pelo Tribunal, em oposição à conclusão do próprio órgão concedente.
15.21.	No tocante especificamente à irregularidade referente à contratação por inexigibilidade de licitação, sem atender ao comando do art. 25, inciso III, da Lei 8.666/1993, e à jurisprudência dessa Corte, verificou-se que todos os possíveis obstáculos e dificuldades que o gestor pode ter enfrentado foram considerados nessa análise. O fato é que a falha em questão não encontra guarida em favor do recorrente, mesmo sob o prisma do novo arcabouço inaugurado pela Lei 13.655/2018, que alterou o Decreto-Lei nº 4.657, de 4 de setembro de 1942 (LINDB) .
15.22.	Com relação aos acórdãos do Tribunal anexados pelo recorrente, sobre os quais alega que em situações "idênticas" às desta TCE houve julgamento pela regularidade das contas, tem-se que nem sempre as circunstâncias são exatamente idênticas.
15.23.	Por exemplo, em um desses acórdãos trazidos pelo recorrente, há a seguinte ponderação (peça 67, p. 16) : "13. Pondero, contudo, que o convênio em exame foi celebrado no ano de 2008, menos de cinco meses após o referido acórdão, quando o entendimento firmado pelo Tribunal ainda não estava devidamente disseminado, no âmbito do Ministério".
15.24.	Então, vê-se que esse caso diverge do que ora se analisa, pois este convênio foi celebrado em junho de 2009, portanto um ano e meio após a prolação do Acórdão 96/2008-TCU-Plenário, de 30/1/2008, não havendo, no caso em comento, a razão levantada atinente à proximidade temporal com o acórdão referência.
15.25.	Constatou-se, inclusive, que o problema principal não foi a ausência de carta ou do próprio contrato de exclusividade, mas a existência real da própria exclusividade, em si, entre o empresário e os artistas, que não ficou demonstrada nos autos, como se verificou nos parágrafos 15.10 a 15.15 desta instrução.
15.26.	Adicionalmente, vale mencionar os diversos acórdãos desta Corte, que assinalam o entendimento de que é necessário se comprovar a real exclusividade dos artistas com o empresário contratado, como os seguintes:
Nas contratações, por meio de empresário exclusivo, de profissional de qualquer setor artístico consagrado pela crítica especializada ou pela opinião pública, deve ser avaliada conclusivamente a validade do contrato de exclusividade dos artistas com o empresário contratado antes do repasse dos recursos ao convenente, observando-se que o contrato de exclusividade difere da autorização restrita à localidade do evento e concedida apenas para os dias correspondentes à apresentação dos artistas. (Acórdão 2235/2014-TCU-Plenário - Relator: Benjamin Zymler) 
Na contratação direta de artistas consagrados, com base na hipótese de inexigibilidade prevista no art. 25, inciso III, da Lei 8.666/1993, por meio de intermediários ou representantes, deve ser apresentada cópia do contrato de exclusividade dos artistas com o empresário contratado, registrado em cartório. O contrato de exclusividade difere da autorização que assegura exclusividade apenas para os dias correspondentes à apresentação dos artistas e que é restrita à localidade do evento, a qual não se presta a fundamentar a inexigibilidade. (Acórdão 351/2015-TCU-Segunda Câmara - Relator: Marcos Bemquerer) 
15.27.	Finalmente, quanto às decisões absolutórias de ações penais colacionadas pelo recorrente e às referências ao parecer do MP/TCU (peça 29) e à instrução da Secex/SP (peça 33) , elas dizem respeito a questões que levaram ao afastamento do débito, não sendo, assim, relevantes ante a problemática tratada no cerne deste recurso de reconsideração. De todo modo, elas revelam que o desfecho desta TCE deu ênfase à verdade material apurada nos autos.
15.28.	Dessa maneira, entende-se que os documentos e os argumentos entregues neste recurso não lograram êxito em infirmar a deliberação impugnada.
CONCLUSÃO
16.	Das análises anteriores, constatou-se que os argumentos e documentos apresentados pelo ex-Prefeito revelaram-se incapazes de demonstrar factualmente que a empresa contratada possuía contrato de exclusividade (de forma permanente) com as bandas que se apresentaram no evento denominado São João na cidade de Olho D'Água (PB) .
17.	De acordo com a inteligência do art. 25, inciso III, da Lei 8.666/1993, essa é a interpretação desse comando legal, de forma a evitar que meros intermediários se beneficiem indevidamente da prerrogativa de desfrutar do instituto da inexigibilidade de licitação, o que leva, em última análise, à impossibilidade de competição.
PROPOSTA DE ENCAMINHAMENTO
18.	Diante do exposto, submete-se à consideração superior esta análise do recurso de reconsideração interposto por Francisco de Assis Carvalho contra o Acórdão 5300/2019-TCU-Segunda Câmara, para propor, com base nos artigos 32, inciso I, e 33, da Lei 8.443/92, c/c o artigo 285 do RI/TCU:
a) conhecer do recurso e, no mérito, negar-lhe provimento;
b) dar ciência ao responsável e aos interessados.
É o Relatório.

não há

TOMADA DE CONTAS ESPECIAL. CONVÊNIO DA MUNICIPALIDADE FIRMADO COM O MINISTÉRIO DO TURISMO. APOIO A PROJETO CULTURAL. CONTRATAÇÃO POR INEXIGIBILIDADE SEM COMPROVAÇÃO DE EXCLUSIVIDADE. OFENSA AO ARTIGO 25, INCISO III, DA LEI 8.666/1993. CONTAS IRREGULARES. MULTA. RECURSO DE RECONSIDERAÇÃO. CONHECIMENTO. RAZÕES RECURSAIS INSUFICIENTES PARA ALTERAR O MÉRITO DO JULGADO. NÃO PROVIMENTO. CIÊNCIA AOS INTERESSADOS.

TOMADA DE CONTAS ESPECIAL (TCE)

Secretaria de Recursos (Serur)

Tratam-se de Recursos de Reconsideração em Tomada de Contas Especial (peças 67) interpostos por Francisco de Assis Carvalho, contra o Acórdão 5300/2019-TCU-Segunda Câmara (peça 64) , da relatoria do Ministro Aroldo Cedraz, que examinou Tomada de Contas Especial instaurada pelo Ministério do Turismo - MTur em razão da não comprovação da regular aplicação de recursos federais transferidos ao Município de Olho D'água/PB, por meio do Convênio 703738/2009, cujo objeto foi dar apoio à implementação do Projeto "São João", a ser realizado entre os dias 21 e 23/6/2009.
2.	Por meio da deliberação acima referida, decidiu-se pela irregularidade das contas do recorrente, aplicando-lhe a multa prevista no art. 58, inciso I e II, da Lei Orgânica deste Tribunal, no valor de R$ 3.200,00 (três mil e duzentos reais) , conforme teor abaixo reproduzido:
9.1. considerar revel, para todos os efeitos, as empresas Vieberton da Silva Feitosa - ME e Xoxoteando Produções Artísticas Ltda., dando-se prosseguimento ao processo, nos termos do art. 12, § 3º, da Lei 8.443, de 16/7/1992;
9.2. excluir a responsabilidade das empresas Vieberton da Silva Feitosa - ME e Xoxoteando Produções Artísticas Ltda. na presente relação processual;
9.3. julgar irregulares as contas de Francisco de Assis Carvalho, aplicando-lhe a multa prevista no art. 58, inciso I e II, da Lei Orgânica deste Tribunal, no valor de R$ 3.200,00 (três mil e duzentos reais) , com a fixação do prazo de 15 (quinze) dias, a contar da notificação, para que comprove, perante o Tribunal, o recolhimento da dívida aos cofres do Tesouro Nacional, atualizada monetariamente desde a data deste Acórdão até a do efetivo recolhimento, se for paga após o vencimento, na forma da legislação em vigor, com fundamento nos arts. 16, inciso III, alínea "b", 19, parágrafo único, e 23, inciso III, da Lei Orgânica do TCU, combinados com o art. 209, inciso II, e art. 214, inciso III, alínea "a" do Regimento Interno do TCU; 
9.4. autorizar, desde logo, nos termos do art. 28, inciso II, da Lei 8.443/1992, a cobrança judicial da dívida, caso não atendida a notificação;
9.5. arquivar os presentes autos, com base no art. 169, inciso III, do Regimento Interno/TCU.
3.	As irregularidades consistiram na não comprovação, por meio de contratos de exclusividade, da aplicação regular dos recursos federais transferidos ao município em razão do Convênio 703738/2009, cujo objeto foi o apoio à implementação do projeto cultural mencionado. 
4. 	Inconformado, o recorrente, Sr. Francisco de Assis Carvalho, ora interpõe o presente apelo (peças 67-80) para reformar o acórdão acima transcrito, de forma que suas contas sejam julgadas regulares e que seja excluída a multa sancionada, em razão dos seguintes argumentos resumidos a seguir:
	a) existiam contratos de exclusividade inseridos no Sistema Siconv, meio oficial de propor e executar convênios de mesma natureza (peças 67, 68, 69, 70, 71 e 74) ;
	b) as cartas de exclusividade foram apresentadas seguindo recomendação de um check-list existente no Sistema Siconv;
	c) ainda que tais contratos não sejam considerados suficientes para conferir legalidade ao procedimento administrativo que culminou na contratação direta, deve-se levar em conta a ausência de dolo, culpa grave e de má-fé de sua parte; 
	d) o art. 3°, inciso VII, da Resolução Normativa 03/2009, expedida pelo Tribunal de Contas do Estado da Paraíba (peça 67, p. 12) , "recomendava a contratação com base em cartas de exclusividade" (peça 67, p. 6) ;
	e) em conjunto com precedentes deste Tribunal (peça 67, p. 13-16) , o art. 22, da Lei de Introdução às Normas do Direito Brasileiro (LINDB) , alterada pela Lei n° 13.655/2018, prescreve que "na interpretação de normas sobre gestão pública, serão considerados os obstáculos e as dificuldades reais do gestor e as exigências das políticas públicas a seu cargo (...) "; logo, a falha da carta de exclusividade não é motivo de julgamento irregular das contas" (peça 67, p. 14) ;
	f) no mesmo sentido do parecer do Ministério Público junto ao TCU e da instrução da Secex/SP (peças 29 e 33) , a ausência de débito foi corroborada pela absolvição da empresa contatada em ações penais e de improbidade (peça 67, p. 17) .
5.	Preliminarmente, devo afirmar que ratifico o teor de despacho de minha lavra (peça 95) , no sentido de que o presente recurso preenche os requisitos de admissibilidade estabelecidos no art. 33 da Lei 8.443/1992, razão pela qual pode ser conhecido.
6.	Quanto ao mérito, verifico que o recorrente não logrou demonstrar que a empresa contratada possuía contrato de exclusividade com os grupos musicais que se apresentaram na festa de São João de Olho D'Água/PB, nos moldes exigidos pela Lei de Licitações e pela jurisprudência dominante deste Tribunal.
7.	Nos termos do art. 25, inciso III, da Lei 8.666/93, o documento, requerido para a configuração da hipótese de inexigibilidade de licitação, deve cumprir a finalidade de restringi-la apenas aos casos em que há inviabilidade de competição, de forma a afastar meros intermediários que se beneficiariam indevidamente da contratação direta, uma vez que provavelmente apresentariam proposta mais vantajosa se disputassem em um certame para o mesmo fim.    
8.	A jurisprudência deste Tribunal, diante de inúmeros casos já submetidos à apreciação, detalha os requisitos necessários para que tais documentos supram essa necessidade de comprovação, determinando que o contrato de exclusividade, devidamente registrado em cartório, deve conferir à representação do artista ou do grupo musical um caráter permanente, de forma a não se limitar a determinadas datas ou localidades de apresentação (Acórdão 96/2008-TCU-Plenário, relator Ministro Benjamin Zymler) . 
9.	Os documentos apresentados efetivamente não cumprem tais requisitos. Assim, considerando que o entendimento jurisprudencial já tinha vindo à público à época dos fatos, sem contar que já havia uma consolidada doutrina em torno do instituto da inexigibilidade de licitação, entendo que havia orientação suficiente para que o recorrente adotasse as cautelas necessárias para obter a proposta mais vantajosa para a municipalidade, sem ter que se fiar apenas em "recomendações" e "check-lists" incompletos. Enfim, restou patente que os contratos apresentados (peças 68, 69, 70, 71 e 74) não têm força probatória suficiente para tornar inexigível a licitação.
10.	Em relação ao argumento de que o recorrente não agiu com dolo, culpa grave ou má-fé, entendo que ele também não pode ser acolhido, diante dos argumentos acima expostos. Sabe-se que, no âmbito deste Tribunal, para a responsabilização do gestor, é suficiente a ausência de boa-fé objetiva, sendo dispensável a comprovação de má-fé (dolo) . A boa-fé objetiva é comprovada pela obediência aos preceitos legais e princípios jurídicos, ainda que o agente tenha concorrido para dano ao Erário ou qualquer outra irregularidade. Assim, levando-se em conta a natureza das irregularidades praticadas pelo recorrente, certamente elas obstam a caracterização da boa-fé objetiva, ainda que tenha sido afastada a existência de dano. 
11.	Devo acrescentar ainda que o julgamento pela irregularidade e a aplicação de multa de R$ 3.200,00 (três mil e duzentos reais) , sem condenação ao ressarcimento de débito, atendeu aos princípios da razoabilidade e da proporcionalidade, além de ter atendido ao preceito do art. 22 da Lei de Introdução às Normas do Direito Brasileiro (LINDB) . Todas as atenuantes decorrentes das dificuldades de gestão, comuns a prefeitos de municípios pequenos, foram levadas em conta pelo relator e por este Colegiado. O acórdão recorrido, portanto, não merece reparos também quanto a este aspecto da questão de mérito. 
12.	Dessa maneira, concordo com o resultado das análises da Unidade Técnica, cuja essência foi referendada pelo MP/TCU, incorporo os argumentos comuns e convergentes como parte das presentes razões de decidir, e Voto por que este Plenário adote a proposta de Acórdão que ora submeto à deliberação.
TCU, Sala das Sessões Ministro Luciano Brandão Alves de Souza, em 2 de junho de 2020.
RAIMUNDO CARREIRO 
Relator